【裁判字號】    98,訴,221
【裁判日期】    980826
【裁判案由】    申請閱覽卷宗
【裁判全文】
臺北高等行政法院判決
                                       98年度訴字第221號
                              .
原      告  甲○○
被      告  行政院衛生署
代  表  人  乙○○(署長)
訴訟代理人  丙○○
上列當事人間因申請閱覽卷宗事件，原告不服行政院中華民國97
年12月1 日院臺訴字第0970085147號訴願決定，提起行政訴訟，
本院判決如下：
    主      文
原告之訴駁回。
訴訟費用由原告負擔。
    事實及理由
一、程序部分：
  (一)按所謂行政處分，依訴願法第3 條第1 項及行政程序法第92
    條第1 項規定，係指行政機關就公法上具體事件所為之決定
    或其他公權力措施而對外直接發生法律效果之單方行政行為
    。是故行政機關對於當事人之請求，為實體上審查，而為規
    制性之處置，已發生法律效果，無論其否准當事人之請求，
    係基於程序性或實體性理由，實質上均已作成行政處分，非
    屬觀念通知，而得為行政爭訟之標的。復按行政訴訟法第5
    條第1 項前段規定，人民因中央或地方機關對其依法申請之
    案件應作為而不作為，其權利或法律上利益受損害者，經依
    訴願程序後，得提起請求該機關應為行政處分或應為特定內
    容之行政處分之訴訟。
  (二)查本件被告雖辯稱：被告96年12月24日衛署醫字第09600653
    61號函僅係就原告先前陳情之質疑為說明，依其性質並非行
    政機關就公法上具體事件所為之決定或其他公權力措施而對
    外直接發生法律上效果之單方行政行為，係屬事實敘述性質
    ，欠缺法效性之觀念通知，實體上不直接發生法律效果，尚
    非行政處分云云。惟被告上開函文係對於原告96年12月10日
    申覆書之處理情形答覆原告，而稽之原告96年12月10日申覆
    書已載稱申請補給高雄市立凱旋醫院參加86年度精神醫療院
    所評鑑資料及相關公文字號及日期等事項，被告未直接、明
    確就該申請事項為准駁之函覆，僅就原告所述其他疑問為說
    明，依其載述意旨乃謂除該函文所揭露公文日期及字號外，
    已不能再提供其他資訊，可認已否准原告之申請，自屬行政
    處分，原告自得對之為訟爭，至於其請求有無理由，則屬另
    一問題。是以被告所辯，難謂允洽，不能採取。
二、事實概要：
  (一)緣原告之女魏淑華於87年間安置在高雄市立凱旋醫院( 以下
    簡稱凱旋醫院）附設大寮社區復健中心（以下簡稱大寮復健
    中心）治療疾病期間，遭受其他病患攻擊成傷，罹為植物人
    ，嗣不治死亡( 關於訴請國家賠償部分已據最高法院93年度
    台上字第1486號民事判決敗訴確定在案) 。原告為瞭解凱旋
    醫院86年度精神醫療院受評鑑之範圍有無包括上開復健中心
    在內及評鑑合格證書有效期間等事項，乃於96年8 月25日依
    政府資訊公開法第6 條、第7 條及第8 條等規定向被告申請
    閱覽、抄錄並影印凱旋醫院86年精神醫療院所評鑑相關資料
    ，經被告以96年10月4 日衛署醫字第0960039973號函准給閱
    部分資料，但關於凱旋醫院86年度臺灣地區精神醫療院所評
    鑑現況調查表(二)及其附表八(一)-1、附表九(二)暨86年度臺灣地
    區精神醫療院所評鑑評量表( 精神專科教學醫院用）、86年
    度臺灣地區精神醫療院所評鑑教學訓練品質審查評量表、86
    年度臺灣地區精神醫療院所評鑑意見表等資料則不予公開。
    嗣原告再申請補閱被告其餘未給閱部分之資料，復經被告以
    96年12月4 日衛署醫字第0960053935號函復上開資料依政府
    資訊公開法第18條第1 項第3 款規定不得提供。原告又於96
    年12月10日申請要求給閱，又經被告以96年12月24日衛署醫
    字第0960065361號函復否准所請之旨。原告不服提起訴願，
    經決定駁回，遂提起本件行政訴訟。
  (二)被告於本件訴訟繫屬中已准許將上開凱旋醫院86年度臺灣地
    區精神醫療院所評鑑現況調查表(二)及其附表八(一)-1資料提供
    予原告。
三、原告起訴主張略以：
  (一)被告雖以96年10月4 日衛署醫字第0960039973號函准原告閱
    卷，惟不將原告主要申請閱覽之文件提供原告閱覽，被告既
    已發給凱旋醫院86年評鑑合格證明，原告自得依政府資訊公
    開法第13條第1 項規定申請被告將全部評鑑資料提供予原告
    閱覽抄錄，並無所謂無資料或不得讓原告閱覽之理。
  (二)原告對於被告86年就凱旋醫院所為之評鑑，是否包括大寮社
    區復健中心、該復健中心設立及營運是否合法、該評鑑之評
    鑑項目、內容及結果為何，均有事實上及法律上利害關係，
    原告為瞭解凱旋醫院受評鑑之實際情形，自得依行政程序法
    第46條第1 項、檔案法第17條、檔案法施行細則第2 條、政
    府資訊公開法第1 條、第3 條、第4 條、第5 條、第6 條、
    第9 條、第10條及第13條等規定，申請被告提供86年對凱旋
    醫院之全部評鑑資料予原告閱覽、抄錄及影印等情。並聲明
    求為判決撤銷訴願決定及原處分，判命被告作成准予原告閱
    覽、抄錄及影印原未公開之凱旋醫院86年度臺灣地區精神醫
    療院所評鑑現況調查表(二)及其附表八(一)-1、附表九(二)暨86年
    度臺灣地區精神醫療院所評鑑評量表( 精神專科教學醫院用
    ）、86年度臺灣地區精神醫療院所評鑑教學訓練品質審查評
    量表、86年度臺灣地區精神醫療院所評鑑意見表之處分。
四、被告則抗辯略謂：
  (一)原告申請閱覽、抄錄、複製之凱旋醫院評鑑相關資料，除其
    中屬於政府資訊公開法第18條第1 項第3 款規定之情形者，
    應予限制公開，未提供外，其餘部分皆准許原告之申請。
  (二)被告原未提供予原告之資料包括：凱旋醫院86年度臺灣地區
    精神醫療院所評鑑現況調查表(二)及其附表八(一)-1、附表九(二)
    暨86年度臺灣地區精神醫療院所評鑑評量表( 精神專科教學
    醫院用）、86年度臺灣地區精神醫療院所評鑑教學訓練品質
    審查評量表、86年度臺灣地區精神醫療院所評鑑意見表。惟
    其中凱旋醫院86年度臺灣地區精神醫療院所評鑑現況調查表
    (二)未涉及個人資料部分，被告嗣已函知原告同意提供。至於
    其餘部分之附表九(二)部分因涉及個人資料之隱私權，依政府
    資訊公開法第18條第1 項第6 款之規定，應不予提供；而86
    年度臺灣地區精神醫療院所評鑑評量表（精神專科教學醫院
    用）、86年度臺灣地區精神醫療院所評鑑教學訓練品質審查
    評量表、86年度臺灣地區精神醫療院所評鑑意見表則屬於政
    府資訊公開法第18條第1 項第3 款亦規定，亦不得提供原告
    閱覽等語。並聲明求為判決駁回原告之訴。
五、本件兩造實體上爭執要點如次：
  (一)被告認上開凱旋醫院86年度臺灣地區精神醫療院所評鑑現況
    調查表(二)附表九(二)部分、86年度臺灣地區精神醫療院所評鑑
    評量表( 精神專科教學醫院用) 、86年度臺灣地區精神醫療
    院所評鑑教學訓練品質審查評量表、86年度臺灣地區精神醫
    療院所評鑑意見表屬於不得公開之政府資訊，不提供予原告
    ，於法是否有據？
  (二)原告就被告在本件訴訟繫屬中已准許提供之凱旋醫院86年度
    臺灣地區精神醫療院所評鑑現況調查表(二)及其附表八(一)-1評
    鑑資料，其起訴是否仍具權利保護必要之要件？
六、按政府資訊公開法第2 條規定：「政府資訊之公開，依本法
    之規定。但其他法律另有規定者，依其規定。」第3 條規定
    ：「本法所稱政府資訊，指政府機關於職權範圍內作成或取
    得而存在於文書、圖畫、照片、磁碟、磁帶、光碟片、微縮
    片、積體電路晶片等媒介物及其他得以讀、看、聽或以技術
    、輔助方法理解之任何紀錄內之訊息。」第4 條第1 項規定
    ：「本法所稱政府機關，指中央、地方各級機關及其設立之
    實（試）驗、研究、文教、醫療及特種基金管理等機構。」
    第9 條第1 項前段規定：「具有中華民國國籍並在中華民國
    設籍之國民及其所設立之本國法人、團體，得依本法規定申
    請政府機關提供政府資訊。」第18條第1 項規定：「政府資
    訊屬於下列各款情形之一者，應限制公開或不予提供之：一
    、經依法核定為國家機密或其他法律、法規命令規定應秘密
    事項或限制、禁止公開者。二、公開或提供有礙犯罪之偵查
    、追訴、執行或足以妨害刑事被告受公正之裁判或有危害他
    人生命、身體、自由、財產者。三、政府機關作成意思決定
    前，內部單位之擬稿或其他準備作業。但對公益有必要者，
    得公開或提供之。四、政府機關為實施監督、管理、檢（調
    ）查、取締等業務，而取得或製作監督、管理、檢（調）查
    、取締對象之相關資料，其公開或提供將對實施目的造成困
    難或妨害者。五、有關專門知識、技能或資格所為之考試、
    檢定或鑑定等有關資料，其公開或提供將影響其公正效率之
    執行者。六、公開或提供有侵害個人隱私、職業上秘密或著
    作權人之公開發表權者。但對公益有必要或為保護人民生命
    、身體、健康有必要或經當事人同意者，不在此限。七、個
    人、法人或團體營業上秘密或經營事業有關之資訊，其公開
    或提供有侵害該個人、法人或團體之權利、競爭地位或其他
    正當利益者。但對公益有必要或為保護人民生命、身體、健
    康有必要或經當事人同意者，不在此限。八、為保存文化資
    產必須特別管理，而公開或提供有滅失或減損其價值之虞者
    。九、公營事業機構經營之有關資料，其公開或提供將妨害
    其經營上之正當利益者。但對公益有必要者，得公開或提供
    之。」
七、經查原告前向被告申請提供凱旋醫院86年度臺灣地區精神醫
    療院所評鑑全部資料，被告除提供部分資料外，將其中之凱
    旋醫院86年度臺灣地區精神醫療院所評鑑現況調查表(二)及其
    附表八(一)-1、附表九(二)暨86年度臺灣地區精神醫療院所評鑑
    評量表(精神專科教學醫院用)、86年度臺灣地區精神醫療院
    所評鑑教學訓練品質審查評量表、86年度臺灣地區精神醫療
    院所評鑑意見表列為不得公開之政府資訊，未予提供，嗣於
    本件訴訟繫屬中復准許提供凱旋醫院86年度臺灣地區精神醫
    療院所評鑑現況調查表(二)及其附表八(一)-1等情，為兩造所不
    爭執(見本院98年5月26日準備程序筆錄)，復有被告96年12
    月24日衛署醫字第0960065361號函（見本院卷第13頁）、原
    告96年6 月13日申請書（見本院卷第32至36頁）、被告96年
    8 月2 日衛署醫字第0960032166號函（見本院卷第11頁）、
    原告96年8 月25日申請書（見本院卷第38頁）、被告96年10
    月4日 衛署醫字第0960399973號函（見本院卷第39頁）、原
    告96年11月20日申請書（見本院卷第40頁）、被告96年12月
    4 日衛署醫字第0960053935號函（見本院卷第12頁）、原告
    96年12月10日申覆書（見本院卷第42頁、第43頁）、被告98
    年6 月1 日衛署醫字第0980260731號函（見本院卷第107 頁
    ）、被告98年6 月24日衛署醫字第0980261029號函( 見本院
    卷第120 頁) 、高雄市立凱旋醫院86年度臺灣地區精神醫療
    院所評鑑現況調查表(二)及其附表八(一)-1、附表九(二)暨86年度
    臺灣地區精神醫療院所評鑑評量表（精神專科教學醫院用）
    、86年度臺灣地區精神醫療院所評鑑教學訓練品質審查評量
    表、86年度臺灣地區精神醫療院所評鑑意見表（見原處分卷
    ２第1 頁反面至第65頁正面）在卷可稽。
八、原告雖主張上揭高雄市立凱旋醫院86年度臺灣地區精神醫療
    院所評鑑現況調查表(二)之附表九(二)、86年度臺灣地區精神醫
    療院所評鑑評量表( 精神專科教學醫院用）、86年度臺灣地
    區精神醫療院所評鑑教學訓練品質審查評量表、86年度臺灣
    地區精神醫療院所評鑑意見表均非屬不可公開或提供之資訊
    云云。惟查：
  (一)按衛生署為辦理精神醫院評鑑所取得申請評鑑醫院設施、人
    事基本資料及委請評鑑委員進行評鑑之意見資料，乃本於中
    央醫療主管機關之職權範圍，而取得之文書資訊，固屬於政
    府資訊公開法第3 條所稱之政府資訊無訛。惟上開政府資訊
    如有同法第18條第1 項各款所列之情形之一，仍不能依同法
    第5 條之規定主動公開或應人民申請提供之。
  (二)揆之卷附高雄市立凱旋醫院86年度臺灣地區精神醫療院所評
    鑑現況調查表(二)之附表九(二)為凱旋醫院職員個人資料，其公
    開或提供將有侵害個人之隱私，且核與公益或保護人民生命
    、身體、健康無必要，復未經其本人之同意。再被告本於中
    央醫療主管機關之地位辦理醫院評鑑旨在建立優良的醫療體
    制，評核醫院提供之醫療服務品質給就醫民眾參考，並提升
    教學研究醫院之水準，其性質乃政府機關實施監督、管理醫
    療業務之措施，則被告為達成評鑑之客觀、公正之目的，自
    有委請專業人士以不公開方式評量計分，並表示具體意見，
    以為評鑑之依據。上開86年度臺灣地區精神醫療院所評鑑評
    量表、86年度臺灣地區精神醫療院所評鑑教學訓練品質審查
    評量表及86年度臺灣地區精神醫療院所評鑑意見表，皆為評
    鑑委員之實際評量數據及填寫之建議及改進意見，乃被告為
    實施醫療監督、管理業務，而委請評鑑委員提供評鑑參考之
    資料，若對此等資訊公開或提供，將使評鑑委員憚於捲入爭
    端，不敢秉持專業知能，如實評量及表示意見，殊與評鑑委
    員不獨自對外負責之設計相悖離，對於往後之評鑑實施將造
    成困難或妨害，要屬無疑。
  (三)故上開高雄市立凱旋醫院86年度臺灣地區精神醫療院所評鑑
    現況調查表(二)附表九(二)之資訊，符合前引政府資訊公開法第
    18條第1 項第6 款規定公開或提供有侵害個人隱私之情形；
    而上揭各該評鑑評量表及評鑑意見表，則具有同條項第4 款
    規定應不予提供之情形。
九、又按行政訴訟法第5 條第2 項規定：「人民因中央或地方機
    關對其依法申請之案件，予以駁回，認為其權利或法律上利
    益受違法損害者，經依訴願程序後，得向高等行政法院提起
    請求該機關應為行政處分或應為特定內容之行政處分之訴訟
    。」由是可知，行政法院審理課予義務訴訟事件，對於原告
    之請求有無理由，並非單就行政機關當初受理原告申請時是
    否應予核准為審查，尚及於法院判決時原告之請求權是否仍
    成立？行政機關有無作成處分之行為義務？易言之，原告提
    起課予義務訴訟，須至事實審言詞辯論終結時，其權利保護
    必要之要件仍然存在為必要，否則即屬無理由。查被告於本
    件訴訟繫屬中已表示同意提供上開凱旋醫院86年度臺灣地區
    精神醫療院所評鑑現況調查表(二)及其附表八(一)-1，並函請原
    告前往辦理在案，已如前述，不問原告已否前往閱覽、抄錄
    或複製？原因為何？其就此部分資訊之取得，已無以訴訟保
    護其權利之必要，依法自應駁回其之起訴。
十、綜上所述，本件原告請求被告准予提供之上開資訊，或因該
    部分資訊具有法定不得提供之情形，或因已無起訴請求保護
    權利之必要，其起訴所為之請求，均為無理由，應予駁回，
    則原處分於法並無違誤，訴願決定予以維持，所據理由雖有
    不同，但結論並無不合。原告訴請撤銷訴願決定及原處分，
    並請求判命被告應准其閱覽、抄錄及影印如前開所示之政府
    資訊，均為無理由，應予駁回。
據上論結，本件原告之訴為無理由，依行政訴訟法第200條第2款
、第98條第1項前段，判決如主文。
中    華    民    國    98    年     8    月   26     日
                    臺北高等行政法院第二庭
                              審判長法  官  徐  瑞  晃
                                    法  官  蕭  惠  芳
                                    法  官  蔡  紹  良
上為正本係照原本作成。
如不服本判決，應於送達後20日內，向本院提出上訴狀並表明上
訴理由，如於本判決宣示後送達前提起上訴者，應於判決送達後
20日內補提上訴理由書（須按他造人數附繕本）。
中    華    民    國    98    年     8    月   26     日
                                    書記官  林  俞  文


司法院資訊處製作；財團法人民間司法改革基金會備份。
